【裁判字號】    97,家上,220
【裁判日期】    971209
【裁判案由】    返還遺產
【裁判全文】
臺灣高等法院民事判決                 97年度家上字第220號
上  訴  人  寅○○
            壬○○
                        樓
            丑○○
                        4樓
            辛○○
            子○○
上列五人共同
訴訟代理人  吳嘉榮律師
被上訴人    庚○○    住台北市○○○路○段291巷6弄6號2樓
            己○○    住台北市○○○路○段389巷11弄13號5
                        樓
            卯○      住台北市○○路52巷24弄1號
            丙○○○(即謝天生之承受訴訟人)
                      住台北市○○街101巷32號
            戊○○(即謝天生之承受訴訟人)
                      住同上
            丁○○(即謝天生之承受訴訟人)
                      住同上
            乙○○(即謝天生之承受訴訟人)
                      住同上
            甲○○(即謝天生之承受訴訟人)
                      住台北市○○路○段219巷9號2樓
前列八人共同
訴訟代理人  賴玉梅律師
            周福珊律師
            王嘉斌律師
                      住台北縣樹林市○○路○段184號3樓
上列當事人間返還遺產事件，上訴人對於中華民國97年1月23 日
臺灣台北地方法院96年度家訴字第116號第一審判決提起上訴，
經本院於97年11月25日言詞辯論終結，判決如下：
    主  文
上訴駁回。
第二審訴訟費用由上訴人負擔。
    事實及理由
一、上訴人寅○○、壬○○、丑○○、辛○○、子○○以下合稱
    上訴人）起訴主張：兩造之先祖藍管（ 於民國5年即日據時
    期大正5年4月23日死亡）生前曾以所有權應有部分6分之2比
    例，與訴外人藍祿、藍樹、藍月卿及藍慶堂等人，共有坐落
    台北市○○區○里○段○○○段75地號土地（下稱系爭土地
    ），嗣系爭土地因台北市內湖區第五期市地重劃結果，未達
    最小分配面積，主管機關台北市政府乃以民國（下同）93年
    10月12日府地重字第09322881502 號函准發給現金新台幣（
    下同）11,982,333元予藍管以為補償。藍管有一子藍林，藍
    林有一子藍乞，因藍乞未育有任何子女，遂陸續收養被上訴
    人庚○○、己○○、謝天生（ 於97年1月19日死亡，由被上
    訴人丙○○○、戊○○、丁○○、乙○○、甲○○承受訴訟
    ）（下合稱庚○○等七人）等人之先母藍氏近、上訴人之先
    祖母藍氏樣，及被上訴人卯○為養女。而藍氏樣於日據時期
    大正9年（即民國9年）為藍乞所收養，於昭和7年（ 即民國
    21年）招婿辜賀後，次年即育有獨子藍春來，嗣辜賀於昭和
    12年（即民國26年）3月30日亡故， 藍氏樣即因改嫁而與藍
    乞間終止收養關係，並於藍乞之戶籍登載「日據時期昭和13
    年（即民國27年）4月20日養子緣組除戶」。 惟上訴人之先
    父藍春來當時年僅五歲，並未隨同藍氏樣離去養家，亦未回
    復本家吳姓，仍由藍乞繼續扶養， 直至43年1月11日藍乞死
    亡，藍春來乃承繼藍乞戶長之地位，並育有上訴人等五人均
    從藍姓，並祭祀藍管等先祖，足見藍春來與藍乞間，因自幼
    撫養而成立收養關係。故藍春來、上訴人與藍氏近、被上訴
    人庚○○等七人及被上訴人卯○，均與藍乞間發生擬制血親
    之關係，而得繼承藍管之遺產。惟被上訴人庚○○等七人、
    卯○，竟否認上訴人之繼承人地位，並以渠等為藍管僅存之
    繼承人自居，領取系爭土地之補償金11,982,333元，未依應
    繼分比例分配予上訴人，實則上訴人得以應繼分3分之1比例
    輾轉繼承系爭土地之補償金3,994,111元等情。 爰依民法第
    1146條及第184條、第185條求為命：(一)被上訴人庚○○等七
    人、卯○應連帶給付上訴人等五人3,994, 111元及自起訴狀
    繕本送達之翌日起按年息5%計算之利息。(二)願供擔保，請准
    宣告假執行。（原審為上訴人敗訴之判決，上訴人聲明不服
    ）並上訴聲明：(一)原判決廢棄。(二)被上訴人庚○○等七人、
    藍氏寶應連帶給付上訴人等五人3,994,111 元及自起訴狀繕
    本送達之翌日起按年息5%計算之利息。(三)願供擔保，請准宣
    告假執行。
二、被上訴人則以：藍乞於9年1月17日收養藍氏樣，藍氏樣嗣於
    22年4月2日生藍春來， 惟藍乞與藍氏樣於27年4月20日終止
    收養，則藍春來與藍乞間因收養所生之身分關係亦因此而消
    滅，至於稱姓或祭祀祖先或設籍何處，與親屬關係無必然關
    聯。況自幼撫養而生收養關係者，除須有自幼撫養之事實外
    ，尚且須收養人有以之為子女之意思，始可成立，藍氏樣原
    為藍乞之養女，藍春來原為藍乞之孫，藍乞不可能再以藍氏
    樣之子女為養子之意思，否則豈非違背倫常。縱認藍春來與
    藍乞間仍有親屬關係存在，亦係存在養祖父母與養孫之關係
    ，而藍乞死亡時，遺有一親等直系血親卑親屬藍氏近及卯○
    ，藍春來為親等較遠之二親等直系血親卑親屬，亦無繼承權
    等語，資為抗辯。並答辯聲明：上訴駁回。
三、上訴人主張系爭土地原為藍管與訴外人藍祿、藍樹、藍月卿
    及藍慶堂所共有，因台北市內湖區第五期市地重劃結果，由
    台北市政府以93年10月12日府地重字第 09322881502號函准
    發給現金11,982,333元予藍管以為補償。 藍管之孫藍乞於9
    年1月17日收養藍氏樣， 藍氏樣與辜賀於22年4月2日生子藍
    春來，嗣藍乞與藍氏樣於27年4月20日終止收養， 藍春來時
    年五歲，未隨同藍氏樣離去養家，仍由藍乞繼續扶養之事實
    ，業據提出台北市政府函、戶籍謄本等件為證，且為被上訴
    人所不爭執，堪信為真正。上訴人又主張藍春來與藍乞間，
    因自幼撫養而成立收養關係，故藍春來、上訴人與藍氏近、
    被上訴人庚○○等七人及被上訴人卯○，均與藍乞間發生擬
    制血親之關係，而得繼承藍管之遺產。惟被上訴人竟否認上
    訴人之繼承人地位，並以渠等為藍管僅存之繼承人自居，領
    取系爭土地之補償金11,982,333元，未依應繼分比例分配予
    上訴人，實則上訴人得以應繼分3分之1比例輾轉繼承系爭土
    地之補償金3,994,111元，依民法第1146條及第184條、第18
    5條求為命：被上訴人庚○○等七人、 卯○應連帶給付上訴
    人等五人3,994, 111元本息等語，則為被上訴人所否認，並
    以上開情詞置辯。是以本件兩造爭執要點即在於：上訴人之
    先祖母「藍氏樣」與「藍乞」間終止收養關係之後，上訴人
    之先父「藍春來」與藍乞間身分法律關係如何？茲析述如下
    。
四、上訴人之先祖母「藍氏樣」與「藍乞」間終止收養關係之後
    ，上訴人之先父「藍春來」與藍乞間身分法律關係如何？
  (一)按養子女在收養關係存續中所生之直系血親卑親屬，其與養
    方親屬間之身分關係，是否亦隨終止收養而歸消滅？學者間
    之見解不一。然依吾國習慣，且鑒於收養關係個人主義化之
    趨勢，認採取消滅說為宜，有戴炎輝、戴東雄合著中國親屬
    法第379、380頁及最高法院33年上字第5318號判例可參。
  (二)經查，上訴人之先祖母「藍氏樣」與「藍乞」間終止收養關
    係時，上訴人之先父藍春來年僅五歲，未隨同藍氏樣離去養
    家，仍由藍乞繼續扶養，此固為兩造所不爭執，惟藍乞與藍
    氏樣既於27年4月20日已終止收養關係， 則藍春來與藍乞間
    因收養所生之身分關係（二親等直系血親卑親屬）即因終止
    收養而消滅，藍春來不因稱姓或祭祀祖先或設籍即得與已終
    止收養關係之藍乞又發生親屬關係。
  (三)次查，上訴人主張藍乞與藍春來間因藍乞自幼撫養藍春來而
    收養關係者，除須有自幼撫養之事實外，尚且須收養人有以
    之為子女之意思，始可成立，藍乞既曾收養藍氏樣為養女，
    無論如何不可能再有以藍氏樣之子女為養子之意思，否則豈
    非違背倫常，違背善良風俗，因此，藍乞與藍春來間亦不發
    生一親等間直系血親卑親屬關係。上訴人雖舉證人癸○○為
    證，惟證人癸○○證稱藍春來自幼即與藍乞共同生活，於藍
    乞出殯時依當時臺灣的習俗捧「米斗」，就是神主牌位，藍
    春來過世之前，藍家祖先是藍春來祭祀，藍春來過世之後，
    藍家祖先是上訴人他們祭祀等語，固可認藍春來自幼由藍乞
    撫養，共同生活並祭祀藍家祖先之事實，然證人癸○○亦證
    稱其不知卯○與藍春來是何關係等語，故單憑證人癸○○之
    證言，無從認藍乞有收養藍春來為養子之意思，則縱認藍春
    來與藍乞間仍有親屬關係存在，亦係存在養祖父母與養孫之
    關係，而藍乞死亡時，遺有一親等直系血親卑親屬藍氏近及
    卯○，藍春來為親等較遠之二親等直系血親卑親屬，亦無繼
    承權。從而，上訴人就藍乞之遺產自無繼承權，被上訴人所
    為之抗辯，應屬可採。
  (四)上訴意旨雖主張：上訴人之先父「藍春來」與「藍乞」及其
    親屬間原存在之擬制血親關係，既均因上訴人之先祖母「藍
    氏樣」與「藍乞」間終止收養關係而消滅，而未有任何輩分
    之關係存在，則「藍乞」自得於終止其與「藍氏樣」間之收
    養關係後，而與「藍春來」間因自幼撫養之事實，而重新成
    立收養關係，自不發生輩分相當與否之情事。且藍春來經藍
    乞撫養成年，仍未離去養家，侍奉藍乞於病榻，直至藍乞及
    其配偶藍王妹陸續亡故，藍春來仍承繼「藍乞」之戶長地位
    ，均以二大房之子嗣身分，安葬藍乞及藍王妹等二人於台北
    縣觀音共同墓園，且生育之子女即上訴人等五人亦均從「藍
    」姓，持續祭祀「藍」姓先祖迄今，有卷附台灣光復後藍春
    來之戶籍登記簿謄本在卷可稽，凡此事實足以證明藍乞生前
    確有收養藍春來為養子之意思。再查被上訴人卯○曾於79
    年3月19日檢具印鑑證明出具繼承權拋棄書予上訴人寅○○
    及壬○○，明確表示不為繼承已故訴外人藍管之遺產，益見
    上訴人卯○從未爭執藍乞收養藍春來之事實云云。惟按我國
    傳統以來原則，同族間收養子女之輩份要相當（亦即昭穆相
    當），係基於我國固有倫常觀念，否則應認有違公序良俗，
    其收養關係無效，如以孫子為養子而收養，輩分淆亂，有礙
    公序良俗，應屬無效。（內政部61年8月24日台內地字第四
    八九九六號函參照）。若無子輩之人可收養時，雖得取孫輩
    之人，惟此時不以之為養子，而是以養孫收養之（參見台灣
    民事調查報告第157、158頁）。經查藍氏樣原為藍乞之養女
    ，藍春來原為藍乞之孫，藍乞與藍春來間昭穆顯不相當，如
    以藍春來為養子，即屬違背倫常，有違善良風俗，其收養關
    係無效，故縱然藍乞有收養孫輩之藍春來之意思，此時亦不
    以之為養子，而是以養孫收養之。再參以原證四戶籍謄本上
    記載戶主藍乞時，藍春來之稱謂為「孫」，原證六戶籍謄本
    上記載戶長為藍春來時，藍王妹之稱謂為「祖母」、卯○之
    稱謂為「叔母」，益加可證上訴人所述與事實不符。又上證
    二之繼承拋棄書，被上訴人辯稱係上訴人寅○○、壬○○二
    人隱瞞其祖母藍氏樣業與藍乞終止收養關係之事實，向被上
    訴人卯○要求放棄藍乞所遺留祖厝之權利，卯○於不知藍乞
    業與藍春來之母親藍氏樣終止收養關係之情形下，因而誤認
    為藍氏樣仍與藍乞存在父女關係，藍春來為藍氏樣之子、上
    訴人等為藍氏樣之孫，故簽立該拋棄書予上訴人，將藍乞所
    留祖厝之權利拋棄予寅○○、壬○○，然今既查明藍氏樣業
    與藍乞終止收養關係，上訴人等人自不因該無效之拋棄書而
    取得繼承權等語。經查祭祀公業藍元成派下員亦因上訴人隱
    瞞其祖母謝氏樣業與藍乞終止收養關係之事實，而誤認為藍
    氏樣為藍乞派下員之一，藍春來繼承藍氏樣之派下權，上訴
    人繼承藍春來之派下權，而於派下子孫系統表中列上訴人為
    派下員，有祭祀公業藍元成派下子孫系統表（見本院卷第49
    頁）在卷可稽，亦足證本件被上訴人及祭祀公業派下員等相
    關親族一直以來均係誤認藍氏樣為藍乞之女而藍春來為藍乞
    之孫，益證被上訴人所辯，應可採信。上訴人主張藍春來為
    藍乞之養子云云，顯與事實不符，上訴人執此上訴，仍非可
    採。
五、綜上所述，上訴人主張藍春來與藍乞間，因自幼撫養而成立
    收養關係。故藍春來與藍乞間發生擬制血親之關係，而得繼
    承藍管之遺產，與事實不符，並非可採。且縱認藍春來與藍
    乞間仍有親屬關係存在，亦係存在養祖父母與養孫之關係，
    而藍乞死亡時，遺有一親等直系血親卑親屬藍氏近及卯○，
    藍春來為親等較遠之二親等直系血親卑親屬，亦無繼承權。
    從而，上訴人依民法第1146條及第184條、第185條求為命被
    上訴人庚○○等七人、卯○應連帶給付上訴人等五人3,994,
    111元及自起訴狀繕本送達之翌日起按年息5%計算之利息，
    為無理由，不應准許。其假執行之聲請亦失所附麗，應併予
    駁回。原審為上訴人敗訴之判決，及駁回其假執行之聲請，
    於法並無不合。上訴意旨指摘原判決不當，求予廢棄改判，
    為無理由，應予駁回。
六、據上論結，本件上訴為無理由，爰判決如主文。
中    華    民    國    97    年    12    月    9     日
                    民事第十庭
                        審判長法  官  黃豐澤
                              法  官  吳謀焰
                              法  官  蕭艿菁
正本係照原本作成。
如不服本判決，應於收受送達後20日內向本院提出上訴書狀，其
未表明上訴理由者，應於提出上訴後20日內向本院補提理由書狀
（均須按他造當事人之人數附繕本）上訴時應提出委任律師或具
有律師資格之人之委任狀；委任有律師資格者，另應附具律師資
格證書及釋明委任人與受任人有民事訴訟法第466條之1第1項但
書或第2項（詳附註）所定關係之釋明文書影本。
中    華    民    國    97    年    12    月    9     日
                              書記官  王秀雲
附註：
民事訴訟法第466條之1（第1項、第2項）：
對於第二審判決上訴，上訴人應委任律師為訴訟代理人。但上訴
人或其他法定代理人具有律師資格者，不在此限。
上訴人之配偶、三親等內之血親、二親等內之姻親，或上訴人為
法人、中央或地方機關時，其所屬專任人員具有律師資格並經法
院認為適當者，亦得為第三審訴訟代理人。


司法院資訊處製作；財團法人民間司法改革基金會備份。
